---
title: "Trabajo Práctico Final"
subtitle: "Análisis de la EPH en Argentina"
author: "Lucas Cargnel"
format: pdf
fontsize: 11pt
geometry: margin=1in
---

```{r setup, include=FALSE}
knitr::opts_chunk$set(echo = FALSE, warning = FALSE, message = FALSE)

library(tidyverse)
library(readxl)
library(scales)
library(ggplot2)

archivo <- "../resultados/indicadores_precariedad.xlsx"
archivo_log <- "../resultados/log_ejecuciones.csv"

tasa_general <- read_excel(archivo, sheet = "Resumen_General")
tasa_demografica <- read_excel(archivo, sheet = "Por_Sexo_y_Edad")
tasa_tamano <- read_excel(archivo, sheet = "Por_Tamano_Empresa")
tasa_aglomerado <- read_excel(archivo, sheet = "Por_Aglomerado")
registro_ejecucion <- if (file.exists(archivo_log)) {
  read_csv(archivo_log, show_col_types = FALSE)
} else {
  tibble()
}
```

## 1. Introducción y Objetivos

El presente informe analiza la precariedad laboral de la población ocupada asalariada en Argentina a partir de los microdatos de la Encuesta Permanente de Hogares (EPH-INDEC). Se considera precario al empleo asalariado sin descuento jubilatorio (variable PP07H).

## Datos y metodología

El procesamiento combina los archivos CSV y Excel disponibles en la carpeta `bases/`. Si no encuentra archivos, obtiene los microdatos del cuarto trimestre de 2024 mediante la API del paquete `eph`. Luego identifica a la población ocupada asalariada, recodifica las variables de análisis y calcula tasas ponderadas con el factor de expansión `PONDERA`.

La última ejecución registrada por el script es:

```{r}
if (nrow(registro_ejecucion) > 0) {
  knitr::kable(
    registro_ejecucion %>%
      slice_max(run_number, n = 1, with_ties = FALSE) %>%
      select(Ejecución = run_number, Fecha = timestamp, Registros = registros, Fuente = fuente),
    caption = "Última ejecución del procesamiento"
  )
} else {
  cat("No se encontró el registro de ejecuciones.")
}
```

## 2. Precariedad por sexo y grupo etario

A continuación se observa la tasa de precariedad por sexo y grupo etario:

```{r, fig.cap="Tasa de precariedad por sexo y tramo etario"}
plot_sexo_edad <- tasa_demografica %>%
  mutate(
    grupo_etario = factor(grupo_etario, levels = c("18 a 29 años", "30 a 49 años", "50 años y más"))
  )

ggplot(plot_sexo_edad, aes(x = grupo_etario, y = tasa_precariedad, fill = sexo)) +
  geom_col(position = "dodge") +
  scale_y_continuous(labels = percent_format(accuracy = 1)) +
  scale_fill_manual(values = c("Mujer" = "#e74c3c", "Varón" = "#2980b9")) +
  labs(
    title = "Tasa de Precariedad Laboral por Grupo Etario y Sexo",
    subtitle = "Población asalariada urbana (EPH)",
    x = "Grupo Etario",
    y = "Tasa de Precariedad",
    fill = "Sexo"
  ) +
  theme_minimal()
```

### Hallazgos Clave

- Los jóvenes de 18 a 29 años presentan los niveles más altos de desprotección sociolaboral.
- La comparación por grupos etarios permite observar cómo varía la tasa de precariedad con la edad.

## 3. Precariedad según Tamaño del Establecimiento

```{r, fig.cap="Tasa de precariedad según tamaño del establecimiento"}
plot_tamano <- tasa_tamano %>%
  mutate(
    tamano_establec = factor(
      tamano_establec,
      levels = c(
        "Pequeño (hasta 10 pers.)",
        "Mediano (11 a 50 pers.)",
        "Grande (más de 50 pers.)",
        "NS/NR"
      )
    )
  )

ggplot(plot_tamano, aes(x = reorder(tamano_establec, -tasa_precariedad), y = tasa_precariedad)) +
  geom_col(fill = "#27ae60", width = 0.6) +
  geom_text(aes(label = percent(tasa_precariedad, accuracy = 0.1)), vjust = -0.5) +
  scale_y_continuous(labels = percent_format(), limits = c(0, 1)) +
  labs(
    title = "Tasa de Precariedad según Tamaño de la Empresa",
    x = "Tamaño del Establecimiento",
    y = "Tasa de Precariedad"
  ) +
  theme_minimal()
```

La comparación por tamaño del establecimiento permite identificar diferencias en la proporción de puestos sin descuento jubilatorio.

## 4. Indicadores principales

```{r}
knitr::kable(
  tasa_general %>%
    mutate(
      poblacion_asalariada = format(round(poblacion_asalariada, 0), big.mark = "."),
      precarios_ponderados = format(round(precarios_ponderados, 0), big.mark = "."),
      tasa_precariedad = scales::percent(tasa_precariedad, accuracy = 0.1)
    ),
  col.names = c(
    "Población asalariada",
    "Precarios ponderados",
    "Tasa de precariedad"
  ),
  caption = "Resultado general del indicador ponderado"
)
```

## 5. Precariedad por aglomerado

```{r, fig.cap="Tasa de precariedad por aglomerado urbano"}
ggplot(
  tasa_aglomerado,
  aes(x = reorder(as.factor(AGLOMERADO), tasa_precariedad), y = tasa_precariedad)
) +
  geom_col(fill = "#247a78", width = 0.7) +
  coord_flip() +
  scale_y_continuous(labels = percent_format(accuracy = 1)) +
  labs(
    title = "Tasa de precariedad por aglomerado",
    x = "Código de aglomerado",
    y = "Tasa de precariedad"
  ) +
  theme_minimal()
```

## 6. Conclusión

Los resultados permiten comparar la precariedad laboral entre grupos de edad, sexos, tamaños de establecimiento y aglomerados urbanos. Estas diferencias ayudan a identificar segmentos con mayor desprotección y aportan evidencia para orientar el análisis y las políticas del mercado de trabajo.

---

